臺灣板橋地方法院刑事判決　　　　　　　95年度易字第1773號
公　訴　人　臺灣板橋地方法院檢察署檢察官
被　　　告　乙○○
選任辯護人　蕭仁杰律師
上列被告因詐欺案件，經檢察官提起公訴（95年度偵緝字第1572
號），本院判決如下：
    主  文
乙○○連續意圖為自己不法之所有，以詐術使人將本人之物交付
，處有期徒刑壹年肆月。
    事  實
一、乙○○為有配偶之已婚男子，於民國93年2 月間結識未婚之
    丙○○，見丙○○單純可欺，竟基於意圖為自己不法所有之
    概括犯意，先向丙○○謊稱其係未婚、國立臺灣大學法律系
    畢業、專技人員律師高等考試及格、為「永傑電腦公司」（
    偽稱設於臺北市○○○路○ 段168 號10樓）之負責人、有意
    與丙○○成婚，俟博取丙○○之信任後，再多次佯稱其因投
    資大陸失利，急需現金周轉，擬向丙○○借款云云，以此詐
    術，致丙○○陷於錯誤，而自93年2 月9 日（起訴書誤載為
    2 月10日）起至同年7 月29日止，從其存款帳戶提領積蓄或
    向銀行辦理貸款後，先後8 次交付現金合計新臺幣（下同）
    138 萬5 千元予乙○○（每次交款之日期、地點及金額，均
    詳如附表所示）。期間，乙○○為掩飾其詐欺犯行，曾以現
    金支付或指示不知情之友人郭貴玲匯款之方法，向丙○○給
    付每次約數百元至數千元不等之小額款項，且於93年12月13
    日簽立借據交由丙○○收執。嗣因乙○○一再拖延還款，且
    避不見面，丙○○發覺有異，經查證後得知乙○○已婚、未
    具律師資格，且「永傑電腦公司」亦不存在，始悉受騙。
二、案經丙○○訴請臺灣板橋地方法院檢察署檢察官偵查起訴。
    理  由
一、證據能力部分：
（一）按被告以外之人於審判外之言詞或書面陳述，除法律有規
      定者外，不得作為證據，刑事訴訟法第159 條第1 項定有
      明文。查告訴人丙○○提出刑事告訴狀所附之借款明細表
      1 紙，為告訴人依其記憶於審判外自行整理製作，內容為
      其與被告間之金錢往來情形，性質上屬被告以外之人於審
      判外之書面陳述紀錄，為傳聞證述，復查無得例外取得證
      據能力之規定，應無證據能力，不得作為本案認定被告有
      罪之依據。
（二）被告以外之人於偵查中向檢察官所為之陳述，除顯有不可
      信之情況者外，得為證據，刑事訴訟法第159 條之1 第2
      項規定明確。查證人甲○○於95年9 月15日之訊問筆錄，
      為被告以外之人於偵查中向檢察官所為之陳述，且經證人
      甲○○具結在卷，合於法定要件，復查無「顯有不可信之
      情況」，連同其嗣於本院審理時到庭具結證述內容，關於
      其所描述親身在場目睹事實經過之證詞，非屬聽聞他人傳
      述而來，均有證據能力。
（三）末按，被告以外之人於審判外之陳述，雖不符刑事訴訟法
      第159 條之1 至之4 之規定，而經當事人於審判程序同意
      作為證據，法院審酌該言詞陳述或書面陳述作成時之情況
      ，認為適當者，亦得為證據；當事人、代理人或辯護人於
      法院調查證據時，知有第159 條第1 項不得為證據之情形
      ，而未於言詞辯論終結前聲明異議者，視為有前項之同意
      ，亦據刑事訴訟法第159 條之5 規範明確。經查：除上揭
      證據方法外，本件被告、檢察官及辯護人於本院準備程序
      中均未就其他證據資料之證據能力提出爭執，且迄於言詞
      辯論終結前，亦未就本院所調查之其他證據資料主張有刑
      事訴訟法第159 條第1 項不得為證據之情形，應認均已同
      意其他證據資料得作為本案之證據。從而，以下所述之其
      他證據資料，縱有屬傳聞證據，且不符刑事訴訟法第159
      條之1 至之4 規定之情形者，業經本院審酌各該證據資料
      作成時之一切客觀情況，認均無不適當情事，而有證據能
      力，合先敘明。
二、訊據被告乙○○對於其係有配偶之人，於93年2 月間結識未
    婚之丙○○，而與丙○○交往，曾經以現金支付或指示友人
    郭貴玲匯款之方法，向丙○○給付約數百元至數千元不等之
    小額款項，且於93年12月13日簽立借據交由丙○○收執等情
    ，固均坦承不諱，惟矢口否認有何詐欺犯行，辯稱：伊未曾
    向丙○○謊稱係未婚、國立臺灣大學法律系畢業、專技人員
    律師高等考試及格、現為「永傑電腦公司」負責人，且丙○○於交往之初即已知悉伊係已婚、高職肄業、從事工地臨時
    工；伊自始至終未曾向丙○○借款，當時因計劃與目前配偶
    辦理離婚後，再與丙○○結婚，伊始支付小額款項予丙○○
    ，以繳納丙○○積欠銀行之貸款債務，而因丙○○及其家人
    之強迫，伊始簽立借據云云。經查：
（一）告訴人丙○○自93年2 月9 日起至同年7 月29日止，從其
      存款帳戶提領積蓄或向銀行辦理貸款後，先後8 次交付現
      金合計138 萬5 千元予被告（每次交款之日期、地點及金
      額，均詳如附表所示）之事實，業據告訴人丙○○於本院
      審理時到庭指訴綦詳，且有合作金庫商業銀行三興分行96
      年3 月30日合金三興存字第0960001420號函送之存款交易
      明細資料（見本卷第113 頁）、玉山銀行信義分行96年1
      月4 日玉山信義字第06122203號函送之交易明細查詢（見
      本院卷第37頁）、台新國際商業銀行股份有限公司95年12
      月29日台新總法制字第09500004425 號函及所附之貸款明
      細資料（見本院卷第41至43頁）、中國信託商業銀行股份
      有限公司95年12月25日中信銀集中作業字第958132215982
      號函送之貸款相關資料及交易明細（見本院卷第46至50頁
      ）、國泰世華銀行世貿分行96年1 月8 日096 國世世發字
      第0005號函送之貸款相關資料及交易明細（見本院卷第53
      至57頁）、告訴人提出之玉山銀行、富邦銀行、中國信託
      商業銀行、國泰世華銀行存摺影本（見本院卷第97至104
      頁）、台新國際商業銀行信用貸款借據暨約定書、本票等
      影本（見本院卷第131 、132 頁）附卷足稽。參諸被告曾
      以現金支付或指示友人郭貴玲匯款之方法，向丙○○給付
      約數百元至數千元不等之小額款項，且於93年12月13日簽
      立借據交由丙○○收執等情，除據被告供承在卷外，亦有
      告訴人於偵查中提出之存摺影本3 紙（見94年度他字第31
      30號卷第12至14頁）、借據影本1 紙（同上卷第5 頁）在
      卷可憑；又告訴人於偵查中提出其與被告電話對談之錄音
      光碟1 片，經檢察官當庭播放勘驗結果，告訴人曾經向被
      告催討200 萬元之借款債務，被告當時非但沒有否認，反
      而承諾可先行償還部分欠款30萬元，此觀臺灣板橋地方法
      院檢察署檢察官95年8 月15日訊問筆錄及錄音譯文（見95
      年度偵緝字第1572號卷第22至25頁）甚為明確，足認被告
      與告訴人間確有金錢借貸關係無疑。是告訴人上揭部分之
      指訴，應與事實相符，而值採信。
（二）雖台北富邦銀行股份有限公司基和簡易型分行95年12月28
      日北富銀基和字第0032號函稱告訴人於該行並無授信業務
      往來云云（見本院卷第39頁），惟告訴人確曾於93年4 月
      5 日貸款40萬元撥入富邦銀行帳號00000000000000號帳戶
      ，旋於同年月9 日領取現金39萬5 千元之事實，有告訴人
      提出之富邦銀行存摺影本可證（見本院卷第99、100 頁）
      ，上揭函文自不能為有利於被告之認定。再者，被告與告
      訴人交往期間，多次向告訴人借款，然雙方未曾詳細核算
      實際借款金額之事實，有告訴人之證詞可參（見本院卷第
      87頁），是雙方依粗估之金額，由被告簽立200 萬元之借
      據交告訴人收執，告訴人亦因而認為被告積欠之債務總額
      為200 萬元，即不難理解。而告訴人之母甲○○當時並無
      逼迫被告簽立上開借據，被告係本於自由意志簽立之事實
      ，此有證人甲○○於偵訊時（見95年度偵緝字第1572號卷
      第21頁）及本院審理時之證述可參（見本院卷第94頁）；
      況被告為具備通常智識程度之成年男子，既坦承上開借據
      係其親簽無訛，且係在告訴人住處樓下之公眾得出入場所
      簽立，其人身自由顯無受剝奪或拘束之情事，足認確係本
      於自由意志而為無疑，所辯係遭受告訴人及其家人強迫云
      云，委不足採。至於被告簽立借據時，縱有錯字塗改，或
      因其自己疏誤所致，或係被告刻意所為，尚不能憑以推論
      被告於簽立借據時有遭受任何強暴或脅迫，自不待言。
（三）被告與告訴人結識、交往之期間，已屬有配偶之人，其非
      國立臺灣大學法律系畢業，未經專技人員律師高等考試及
      格，並非「永傑電腦公司」之負責人，亦無投資大陸等情
      ，均據被告供明無誤，且有戶籍謄本1 紙存卷可稽（見94
      年度他字第3130號卷第16頁）。而告訴人為未婚女子，竟
      於與被告交往後不久，即從其存款帳戶提領積蓄，繼之先
      後向多家銀行辦理貸款，交付被告現金合計達148 萬5 千
      元之多，已如前述，甚至出資與被告拍攝紙紗照片，有玫
      瑰藤攝影台北店收款憑單影本2 紙可證（見94年度發查字
      第743 卷第9 頁），堪認告訴人指稱被告當時謊稱其係未
      婚、國立臺灣大學法律系畢業、專技人員律師高等考試及
      格、為「永傑電腦公司」之負責人、有意與告訴人成婚，
      嗣佯稱因投資大陸失利，急需現金周轉，告訴人始陸續出
      借款項等語，均非子虛。徵諸證人甲○○到庭證稱：被告
      說他父親開電子公司，……他父親要把公司留給他，他是
      台大法律系畢業，有律師執照等語（見本院卷第95頁）；
      再參以告訴人向被告催討債款時，被告曾以帳單甫匯進來
      ，「會計」需要時間算帳處理之藉口拖欠，有譯文可證（
      見95年度偵緝字第1572號卷第25頁），言下之意，應指自
      己確有經營公司等情，益徵告訴人之上開指訴，確與事實
      相符。被告空言否認，洵屬推諉卸責之詞，不足採信。查
      被告以不實事項欺罔告訴人，致告訴人誤信為真，自屬詐
      術之實施。而被告於收取告訴人交付之金錢後，先藉詞拖
      延還款，嗣一概否認曾向告訴人借款，其自始主觀上有意
      圖為自己不法所有之犯意，亦屬明確。
（四）綜上所述，本案事證明確，被告詐欺取財之犯行堪予認定
      ，應依法論科。
三、查被告行為後，刑法部分條文業於94年2 月2 日修正公布，
    95年7 月1 日施行，修正後刑法第2 條第1 項規定：「行為
    後法律有變更者，適用行為時之法律；但行為後之法律有利
    於行為人者，適用最有利於行為人之法律。」係規範行為後
    法律變更所生新舊法比較適用之準據法，於新法施行後，應
    適用修正後刑法第2 條第1 項之規定，為「從舊從輕」之比
    較。又法律變更之比較適用，比較時應就罪刑有關之共犯、
    未遂犯、想像競合犯、牽連犯、連續犯、結合犯，以及累犯
    加重、自首減輕暨其他法定加減（如身分加減）與加減例等
    一切情形，綜其全部罪刑之結果而為比較；且就比較之結果
    ，須為整體之適用，不能割裂分別適用各該有利於行為人之
    法律（最高法院24年上字第4634號判例、27年上字第2615號
    判例、95年第8 次刑事庭會議決議參照）。經查：
（一）被告行為後，修正後之刑法已刪除第56條連續犯之規定。
      本件被告先後多次詐欺犯行，時間緊接，手法相近，均觸
      犯構成要件相同之罪，顯係基於概括犯意反覆為之，依修
      正前刑法第56條連續犯之規定，應論以一罪，並加重其刑
      ；而修正後之刑法既已刪除連續犯之規定，則所犯各罪，
      應依數罪併罰之規定分論併罰。比較新舊法結果，此部分
      以被告行為時之舊法規定較有於被告。
（二）刑法第339 條第1 項之法定刑含有罰金。而95年6 月14日
      修正公布、同年7 月1 日施行之刑法施行法增訂第1 條之
      1 規定：「中華民國94年1 月7 日刑法修正施行後，刑法
      分則編所定罰金之貨幣單位為新臺幣。94年1 月7 日刑法
      修正時，刑法分則編未修正之條文定有罰金者，自94年1
      月7 日刑法修正施行後，就其所定數額提高為30倍。但72
      年6 月26日至94年1 月7 日新增或修正之條文，就其所定
      數額提高為3 倍。」；另刑法第33條第5 款修正為：「主
      刑之種類如下：五、罰金：新臺幣1 千元以上，以百元計
      算之。」而依被告行為時之刑罰法律，罰金係以銀元為單
      位，並依罰金罰鍰提高標準條例第1 條前段規定之提高倍
      數10倍，至於罰金最低額依修正前刑法第33條第5 款規定
      則為銀元1 元。比較修正前、後之法律規定，罰金最高額
      經換算後之結果並無二致，惟就罰金最低額部分，依新法
      規定為新臺幣1 千元，依舊法規定為銀元1 元（即新臺幣
      3 元），是修正後之規定非較有利於被告。
（三）另就罰金刑之加減者，修正前刑法第68條規定：「拘役或
      罰金加減者，僅加減其最高度。」；修正後刑法第67條規
      定：「有期徒刑或罰金加減者，其最高度及最低度同加減
      之。」本件被告有連續犯加重之情形，應以修正前刑法第
      68條之規定為有利於被告。
（四）經綜合全部罪刑而為比較結果，本件涉及新舊法比較適用
      者，新法之規定非有利於被告，揆諸上揭說明，應依刑法
      第2 條第1 項前段，一體適用被告行為時之舊法規定，合
      先敘明。
四、核被告所為，係犯刑法第339 條第1 項之詐欺取財罪。其先
    後多次犯行，時間緊接，手法相同，均觸犯構成要件相同之
    罪，顯係基於概括犯意反覆為之，應依修正前刑法第56條連
    續犯之規定，論以一罪，並加重其刑。爰審酌被告前無犯罪
    科刑紀錄，有臺灣高等法院被告前案紀錄表可稽，惟其係有
    配偶之人，見告訴人丙○○單純可欺，竟謊稱未婚，且虛構
    學、經歷等背景，而與告訴人交往，嗣設詞多次詐騙金錢，
    合計金額達138 萬5 千元之多，足認人品不端，且犯後矢口
    狡辯，毫無悔意，惡性殊屬重大，兼衡其犯罪之動機、目的
    、手段及迄今猶未與告訴人成立和解並賠償損害等一切情狀
    ，量處如主文所示之刑，以示懲儆。
五、不另為無罪諭知部分：本件公訴人認被告連續詐欺犯行，致
    告訴人先後交付之金錢合計應達1,945,790 元云云。經查：
    公訴人並未詳列各項細目之金額，起訴書犯罪事實欄之記載
    亦甚為簡略，惟上開詐騙金額，依卷內資料顯示，應係依告
    訴人提出刑事告訴狀所附之借款明細表而來（見94年度發查
    字第743 號卷第7 頁），其上記載「現金借款部分」50萬元
    、「銀行貸款部分」150 萬元，合計借款金額200 萬元，扣
    除被告已還款項41,100元、13,110元，總結餘1,945,790 元
    。上開借款明細表，為告訴人依其記憶於審判外自行整理製
    作，惟被告與告訴人交往期間，多次向告訴人借款，雙方未
    曾詳細核算實際借款金額，上開借款明細表上所載「現金借
    款部分」50萬元，僅係告訴人依自己印象提出一個金額代表
    等情，均據告訴人證述在卷（見本院卷第16、17頁），正確
    性已有可疑。又告訴人向多家銀行辦理貸款，均非將全額領
    出，僅領出部分款項交付被告，詎上開借款明細表上所載「
    銀行貸款部分」，竟將原始貸款金額全數列入；另外，「現
    金借款部分」所列93年4 月9 日30萬元，實際上係從告訴人
    向台新國際商業銀行貸款40萬元領出之資金，該筆借款有重
    覆登載情形，亦經告訴人陳明無訛（見本院卷第120 頁），
    足認上開借款明細表並非完全正確。經本院調查全部事證，
    認被告連續詐欺犯行，致告訴人先後交付之金錢合計138 萬
    5 千元（詳如附表所示），對於其餘部分，公訴人未能提出
    足以證明被告確有詐欺此等款項之證據，則就起書所訴被告
    詐欺金額逾138 萬5 千元之部分，公訴人所舉證據及本院依
    據卷內資料調查證據之結果，尚不足以證明被告確有此部分
    之詐欺犯行。此外，復查無其他證據足資證明被告有此部分
    詐歉犯行，此部分犯罪應屬不能證明。惟因公訴意旨認被告
    此部分犯嫌，與其前開論罪科刑部分，有連續犯之裁判上一
    罪關係，爰不另為無罪判決之諭知，附此敘明。
據上論斷，應依刑事訴訟法第299 條第1 項前段，刑法第2 條第
1 項前段、第56條（修正前）、第339 條第1 項，罰金罰鍰提高
標準條例第1 條前段，判決如主文。
本案經檢察官沈志成到庭執行職務。
中　　華　　民　　國　　96　　年　　5 　　月　　17　　日
                  刑事第十五庭　審判長法　官　陳鴻清
                　　            　　  法　官　劉安榕
                    　　            　法　官　朱嘉川
以上正本證明與原本無異。
如不服本判決應於送達後10日內向本院提出上訴狀。
                      　　            書記官　陳聖儒
中　　華　　民　　國　　96　　年　　5 　　月　　21　　日
附錄本案論罪科刑法條全文：
中華民國刑法第339 條：
意圖為自己或第三人不法之所有，以詐術使人將本人或第三人之
物交付者，處5 年以下有期徒刑、拘役或科或併科1 千元以下罰
金。
以前項方法得財產上不法之利益或使第三人得之者，亦同。
前二項之未遂犯罰之。
附表：
┌──┬────┬───────────┬─────┬──────────┐
│編號│日期    │交付地點              │金額      │附註                │
│    │        │                      │（新臺幣）│                    │
├──┼────┼───────────┼─────┼──────────┤
│一  │93.02.09│臺北縣板橋市○○路某處│10萬元    │由丙○○使用設於上開│
│    │        │                      │          │地點之自動櫃員機，分│
│    │        │                      │          │5 次提領其合作金庫商│
│    │        │                      │          │業銀行三興分行帳號14│
│    │        │                      │          │00000000000 號帳戶內│
│    │        │                      │          │之積蓄後（每筆提領2 │
│    │        │                      │          │萬元），當場一次交付│
│    │        │                      │          │予乙○○。          │
├──┼────┼───────────┼─────┼──────────┤
│二  │93.02.16│臺北縣板橋市○○路「家│3萬元     │由丙○○先使用設於某│
│    │        │樂福」附近            │          │處之自動櫃員機提領其│
│    │        │                      │          │合作金庫商業銀行三興│
│    │        │                      │          │分行帳號000000000000│
│    │        │                      │          │5 號帳戶內之積蓄後，│
│    │        │                      │          │於同日晚上在上開地點│
│    │        │                      │          │交付予乙○○。      │
├──┼────┼───────────┼─────┼──────────┤
│三  │93.04.01│玉山銀行信義分行（址設│34萬元    │由丙○○向該分行貸款│
│    │        │臺北市○○路○ 段41號）│          │40萬元，於撥款後，前│
│    │        │                      │          │往領取其中34萬元，當│
│    │        │                      │          │場交付予乙○○。    │
├──┼────┼───────────┼─────┼──────────┤
│四  │93.04.09│台北富邦銀行基和簡易型│39萬5千元 │由丙○○向該分行貸款│
│    │        │分行（址設臺北市○○路│          │40萬元，於撥款後，前│
│    │        │2 段172 之1 號1 樓）  │          │往領取其中39萬5 千元│
│    │        │                      │          │，當場交付予乙○○。│
├──┼────┼───────────┼─────┼──────────┤
│五  │93.04.09│合作金庫商業銀行三興分│30萬元    │由丙○○向台新國際商│
│    │        │行（址設臺北市○○路2 │          │業銀行貸款40萬元，於│
│    │        │段77號）              │          │撥款37萬8 千9 百元至│
│    │        │                      │          │合作金庫商業銀行三興│
│    │        │                      │          │分行帳戶後，前往領取│
│    │        │                      │          │其中30萬元，當場交付│
│    │        │                      │          │予乙○○。          │
├──┼────┼───────────┼─────┼──────────┤
│六  │93.07.19│中國信託商業銀行天母分│8萬5千元  │由丙○○向該分行貸款│
│    │        │行                    │          │10萬元，於撥款後，前│
│    │        │                      │          │往領取其中8 萬5 千元│
│    │        │                      │          │，當場交付予乙○○。│
├──┼────┼───────────┼─────┼──────────┤
│七  │93.07.27│國泰世華銀行世貿分行（│9萬元     │由丙○○向該分行貸款│
│    │        │址設臺北市○○路○ 段  │          │20萬元，於撥款後，分│
│    │        │456 號）              │          │3 筆提領其中9 萬元（│
│    │        │                      │          │每筆提領3 萬元），嗣│
│    │        │                      │          │一次交付予乙○○。  │
├──┼────┼───────────┼─────┼──────────┤
│八  │93.07.29│同上                  │4萬5千元  │由丙○○再分2 筆從上│
│    │        │                      │          │開20萬元之貸款提領3 │
│    │        │                      │          │萬元、1 萬5 千元，嗣│
│    │        │                      │          │一次交付予乙○○。  │
├──┼────┼───────────┼─────┼──────────┤
│    │        │合                  計│138萬5千元│                    │
└──┴────┴───────────┴─────┴──────────┘
